ACORDAO-COMPLETO-2530881

ACÓRDÃO 2296/2022 ATA 14/2022 - SEGUNDA CÂMARA

VISTOS, relatados e discutidos estes autos de ato de admissão emitido pela Empresa Brasileira de Correios e Telégrafos (Correios) em prol de Janderson Costa da Silva;
ACORDAM os Ministros do Tribunal de Contas da União, reunidos em Sessão da 2ª Câmara, nos termos do art. 71, III e IX, da Constituição de 1988, e dos arts. 1º, V, e 39, II, e 45 da Lei n.º 8.443, de 1992, diante das razões expostas pelo Relator, em:
9.1. assinalar a ilegalidade do ato de admissão em favor de Janderson Costa da Silva (à Peça 3 sob o n.º 48769/2019) , negando-lhe o respectivo registro;
9.2. dispensar o ressarcimento das quantias percebidas indevidamente, mas de boa-fé, em consonância, por analogia, com as Súmulas nos 106 e 249 do TCU, deixando, ainda, de, no presente momento, determinar a imediata cessação do pagamento dos correspondentes salários em respeito à decisão judicial prolatada pela 1ª Vara Federal em Pernambuco no âmbito do processo sob o n.º 0802639-83.2015.4.05.8300 com o subsequente trânsito em julgado em 8/6/2020;
9.3. determinar que, no prazo de 15 (quinze) dias contados da ciência desta deliberação, a Empresa Brasileira de Correios e Telégrafos dê ciência da presente deliberação do TCU ao interessado apontado pelo item 9.1 deste Acórdão;
9.4. enviar a cópia do presente Acórdão, com o Relatório e a Proposta de Deliberação, à Empresa Brasileira de Correios e Telégrafos, para ciência e efetivo cumprimento ao item 9.3 deste Acórdão; e
9.5. promover o arquivamento do presente processo.

Ato de Admissão emitido pela Empresa Brasileira de Correios e Telégrafos (Correios) em prol de Janderson Costa da Silva.

Segunda Câmara

Empresa Brasileira de Correios e Telégrafos (Correios).

3. Interessado: Janderson Costa da Silva (CPF XXX.719.834-XX).

13.1. Ministros presentes: Antonio Anastasia (na Presidência) e Aroldo Cedraz.
13.2. Ministro-Substituto convocado: Marcos Bemquerer Costa.
13.3. Ministro-Substituto presente: André Luís de Carvalho (Relator).

ANDRÉ DE CARVALHO

Trata-se de ato de admissão emitido pela Empresa Brasileira de Correios e Telégrafos (Correios) em prol de Janderson Costa da Silva.
2.	Após a análise final do feito, o Auditor Federal Leonardo Shimabukuro lançou o seu parecer conclusivo à Peça 5, com a anuência, por delegação de competência, do diretor da Sefip (Peça 6) , nos seguintes termos:
	" (...) EXAME TÉCNICO
Procedimentos aplicados
3.	Os procedimentos para exame, apreciação e registro de atos de pessoal encontram-se estabelecidos na Instrução Normativa TCU 78/2018 e na Resolução TCU 206/2007. Essas normas dispõem que os atos de pessoal disponibilizados por meio do e-Pessoal devem ser submetidos previamente a críticas automatizadas, com base em parâmetros predefinidos.
4.	As críticas das informações cadastradas na etapa de coleta do ato foram elaboradas e validadas levando-se em conta as peculiaridades de cada ato. Os itens verificados nessa etapa são inerentes a dados cadastrais, fundamentos legais, mapa de tempo, ficha financeira, assim como eventuais ocorrências de acumulação. Trata-se de verificações abrangentes, minuciosas e precisas e sem a necessidade de ação humana e, portanto, menos suscetível a falhas. As críticas aplicadas estão discriminadas no sistema, no Menu e-Pessoal, opção 'Crítica', que podem ser acessadas mediante concessão de perfil específico a servidores do TCU responsáveis pela análise.
5.	Além das críticas automatizadas, há verificação humana adicional no caso de haver alertas do sistema ou informações não formatadas, como esclarecimentos do gestor ou do controle interno.
6.	As críticas também consideram os registros do Sistema Integrado de Administração de Recursos Humanos (Siape) . O Siape disponibiliza informações atualizadas sobre as parcelas que integram os proventos, diferentemente, portanto, do e-Pessoal, que informa as parcelas no momento do registro do ato. 
7.	Essa confrontação com o Siape fornece uma visão atual e verdadeira da situação, o que permite descaracterizar irregularidades e inconsistências que, embora constantes do e-Pessoal, já foram corrigidas.
8.	As verificações detectadas no ato encontram-se discriminadas na aba de pendências do ato no sistema e-Pessoal, bem como no espelho do ato contemplado por esta instrução.
Exame das Constatações
9.	Ato: 48769/2019 - Interessado: JANDERSON COSTA DA SILVA - CPF: XXX.719.834-XX
9.1. Parecer do Controle Interno: considerar o ato Legal.
9.2. Constatação e análise: 
9.2.1. A data informada no campo 'Data da convocação' é maior que a data informada no campo 'Data de validade do processo seletivo após prorrogação'.
a.	Justificativa do Gestor de Pessoal: Não há. Verificação efetuada no âmbito do TCU.
b.	Análise do Controle Interno:  Não há. Verificação efetuada no âmbito do TCU.
c.	Análise da Equipe Técnica: Ilegal
A data de validade inicial do processo seletivo era 23/09/2012, mas foi prorrogada até 23/09/2013. O interessado obteve decisão judicial favorável em 24/07/2013 e foi convocado em 10/12/2014.
A contratação após a validade de processo seletivo está em desconformidade com a legislação vigente. Há jurisprudência consolidada no TCU no sentido de considerar ilegais e negar registro aos atos de admissões ocorridos após a expiração do prazo improrrogável dos certames, consoante Acórdão 1106/2020-TCU-Plenário, cujo enunciado prescreve:
'A expiração do prazo de validade de concurso público constitui óbice intransponível ao registro pelo TCU de atos de admissão efetuados posteriormente a essa data, devendo, no entanto, ser assegurada a produção dos efeitos das admissões enquanto subsistir decisão judicial favorável aos interessados.'
Assim, propõe-se considerar ilegal o ato de admissão de JANDERSON COSTA DA SILVA, negando-lhe o correspondente registro, nos termos do art. 260, § 1º, do Regimento Interno desta Corte de Contas e determinar à EMPRESA BRASILEIRA DE CORREIOS E TELEGRAFOS - ECT que acompanhe os desdobramentos do Processo 0802639-83.2015.4.05.8300, em trâmite no TRIBUNAL REGIONAL FEDERAL DA 5ª REGIÃO, e adote as medidas pertinentes em caso de desconstituição da sentença.
9.3. O quadro resumo de ocorrências e, quando for o caso, o detalhamento da norma legal e da jurisprudência para a inconsistência acima elencada encontra-se no anexo II dessa instrução. 
9.4. Encaminhamento do ato: 
9.4.1. Considerar ILEGAL e recusar registro do ato de Admissão de JANDERSON COSTA DA SILVA do quadro de pessoal do órgão/entidade EMPRESA BRASILEIRA DE CORREIOS E TELEGRAFOS - ECT, com base nos arts. 71, inciso III, da Constituição Federal, 1º, inciso V, e 39, inciso II, da Lei 8.443/1992 e 260, § 1º, do Regimento Interno. 
9.4.2. Com fulcro no art. 262, caput, do Regimento Interno deste Tribunal, determinar ao órgão/entidade EMPRESA BRASILEIRA DE CORREIOS E TELEGRAFOS - ECT que: 
a.	acompanhe os desdobramentos da Ação, e, caso venha a ser desconstituída a sentença ora favorável ao (à) interessado (a) , torne sem efeito seu ato de admissão nos quadros da entidade, bem como providencie o cadastramento do respectivo desligamento no sistema e-Pessoal.
CONCLUSÃO
10. A abrangência e a profundidade das verificações levadas a efeito fundamentam convicção de que o ato 48769/2019 pode ser apreciado pela ilegalidade, em razão das irregularidades apontadas no item Exame das Constatações desta instrução, que representam afronta à legislação e à jurisprudência de referência.
PROPOSTA DE ENCAMINHAMENTO
11. Ante o exposto, com fundamento no art. 71, inciso III, da Constituição Federal, no art. 1º, inciso V, e art. 39, incisos I e II, da Lei 8.443/1992, no art. 260 do Regimento Interno do Tribunal de Contas da União, propõe-se: 
11.1. Considerar ILEGAL e recusar registro do ato de Admissão de JANDERSON COSTA DA SILVA do quadro de pessoal do órgão/entidade EMPRESA BRASILEIRA DE CORREIOS E TELEGRAFOS - ECT, com base nos arts. 71, inciso III, da Constituição Federal, 1º, inciso V, e 39, inciso II, da Lei 8.443/1992 e 260, § 1º, do Regimento Interno.
11.2. Com fulcro no art. 262, caput, do Regimento Interno deste Tribunal, determinar ao órgão/entidade Caixa Econômica Federal que acompanhe os desdobramentos da Ação, e, caso venha a ser desconstituída a sentença ora favorável ao (à) interessado (a) , torne sem efeito seu ato de admissão nos quadros da entidade, bem como providencie o cadastramento do respectivo desligamento no sistema e-Pessoal."
3.	Enfim, por intermédio do Exmo. Sr. Procurador Rodrigo Medeiros de Lima, o MPTCU anuiu, em cota singela (Peça 7) , à aludida proposta da unidade técnica.
É o Relatório.

não há.

Procurador Rodrigo Medeiros de Lima.

ADMISSÃO DE PESSOAL. PUBLICAÇÃO DO ATO DE ADMISSÃO PRATICADO, APÓS O PRAZO DE VALIDADE DO CORRESPONDENTE CONCURSO PÚBLICO, A PARTIR DE DECISÃO JUDICIAL TRANSITADA EM JULGADO. AÇÃO JUDICIAL PROPOSTA APÓS O PRAZO DE VALIDADE DO CERTAME. ILEGALIDADE DO ATO. NEGATIVA DE REGISTRO. COMUNICAÇÃO.

ATOS DE ADMISSÃO (ADS)

Secretaria de Fiscalização de Integridade de Atos e Pagamentos de Pessoal e de Benefícios Sociais (Sefip).

Trata-se de ato de admissão emitido pela Empresa Brasileira de Correios e Telégrafos (Correios) sob as seguintes condições:
	Peça
	Número de Controle
	Interessado
	Final da Validade do Concurso
	Data da Publicação da Admissão
	Regime Jurídico
	Vigência (exercício) e Tipo do Ato
	Enviado ao TCU

	3
	48769/2019
	Janderson Costa da Silva
	23/9/2013
	25/3/2019
	Celetista
	25/3/2019 - Inicial 
	28/4/2020

2.	Como visto, após a análise final do feito, a Sefip pugnou pela ilegalidade do aludido ato de admissão; tendo o MPTCU anuído a essa proposta.
3.	Bem se sabe que, no âmbito das empresas estatais, a convocação do empregado público celetista ocorreria por meio da correspondente publicação no D.O.U. com vistas a garantir a eficácia do respectivo ato administrativo; tendo o gestor de pessoal evidenciado, no entanto (Peça 3) , que a referida convocação teria sido extemporaneamente promovida em virtude da correspondente decisão judicial proferida pela 1ª Vara Federal em Pernambuco no âmbito do processo sob o n.º 0802639-83.2015.4.05.8300, ao passo que a correspondente pesquisa realizada, em 30/3/2022, junto ao site do Tribunal Regional Federal da 5ª Região teria indicado que, em 8/6/2020, a referida demanda judicial teria transitado em julgado.
4.	Ocorre, contudo, que, a despeito do trânsito em julgado da sentença favorável ao aludido interessado, o referido ato de admissão emitido pela Caixa não poderia ser apreciado pela legalidade, em sintonia com a jurisprudência fixada pelo TCU a partir, por exemplo, do Acórdão 16455/2021-TCU-Segunda Câmara, pois a aludida ação não teria sido ajuizada dentro do prazo de validade do concurso público.
5.	Por esse prisma, o TCU pode incorporar o parecer da Sefip a estas razões de decidir.
6.	Bem se sabe que, ao apreciar no bojo do TC Processo 024.998/2021-4, recentemente, o ato de admissão emitido pelo Banco do Brasil a partir de semelhante decisão judicial com o subjacente trânsito em julgado, a 2ª Câmara do TCU teria prolatado o Acórdão 16.455/2021 no sentido da excepcional legalidade da aludida admissão, tendo o Ministro-Relator Marcos Bemquerer Costa apresentado, para tanto, as seguintes condições: (a) a ação teria sido ajuizada dentro do prazo de validade do concurso público; (b) a sentença favorável ao interessado teria transitado em julgado, adquirindo o grau de imutabilidade pelo definitivo acertamento sobre o direito subjetivo; (c) a decisão trabalhista teria contado com o "escopo restrito", não estando submetida à eventual "generalidade"; e (d) a irreversibilidade da aludida contratação de pessoal estaria fixada ante a impossibilidade de revogação da correspondente ordem judicial.
7.	Ocorre, então, que, em face de a consulta realizada, em 30/3/2022, junto ao site do Tribunal Regional Federal da 5ª Região, revelar que o interessado teria impetrado a ação judicial no bojo do processo sob o n.º 0802639-83.2015.4.05.8300 junto à 1ª Vara Federal em Pernambuco em 1º/5/2015, tendo a validade do concurso público expirado, porém, em 23/9/2013, não subsistiria a cogitada possibilidade de o TCU admitir a excepcional legalidade para a aludida admissão.
8.	Diante, enfim, da entrada do aludido ato no TCU há menos de 5 anos, não seria necessária a prévia oitiva do interessado, estando esse entendimento em plena consonância com a jurisprudência do STF (v.g.: MS-25.116 e MS-25.403) e com a exceção prevista na Súmula Vinculante n.º 3 do STF, além de estar em sintonia com a jurisprudência do TCU (v.g.: Acórdão 587/2011-TCU-Plenário, entre outros) .
9.	O TCU pode assinalar, portanto, a pronta ilegalidade do aludido ato de admissão, negando-lhe o respectivo registro, sem prejuízo de deixar de, no presente momento, determinar a imediata cessação do pagamento dos correspondentes salários em respeito à sentença proferida pela 1ª Vara Federal em Pernambuco no âmbito do processo sob o n.º 0802639-83.2015.4.05.8300 com o subsequente trânsito em julgado em 8/6/2020.
Ante o exposto, pugno pela prolação do Acórdão ora submetido a este Colegiado.
TCU, Sala das Sessões, em 10 de maio de 2022.
Ministro-Substituto ANDRÉ LUÍS DE CARVALHO 
Relator